臺灣士林地方法院刑事判決
110年度訴字第592號
公  訴  人  臺灣士林地方檢察署檢察官
被      告  郭占元




義務辯護人  袁大為律師
上列被告因違反臺灣地區與大陸地區人民關係條例等案件，經檢
察官提起公訴（110 年度偵字第11211 號），被告於本院準備程
序進行中，就被訴事實為有罪之陳述，經告知簡式審判程序意旨
，且聽取當事人及辯護人之意見後，本院合議庭裁定由受命法官
獨任進行簡式審判程序，並判決如下：
    主  文
郭占元犯臺灣地區與大陸地區人民關係條例第七十九條第一項之
使大陸地區人民非法進入臺灣地區罪，處有期徒刑玖月。
    事實及理由
一、本案犯罪事實及證據，除犯罪事實部分補充「（毛美芹由本
    院另行審理）」；證據部分補充「被告郭占元於本院之自白
    」外，均引用如附件起訴書之記載。
二、論罪科刑：
  ㈠按刑法第214 條所謂使公務員登載不實事項於公文書罪，須
    一經他人之聲明或申報，公務員即有登載之義務，並依其所
    為之聲明或申報予以登載，而屬不實之事項者，始足構成；
    若其所為聲明或申報，公務員尚須為實質之審查，以判斷其
    真實與否，始得為一定之記載者，即非本罪所稱之使公務員
    登載不實。又戶籍登記簿、戶籍謄本係戶政機關依據戶籍資
    料，並據以登載及核發，自屬公務員在職務範圍內有權製作
    之公文書。再結婚應以雙方當事人為申請人，為結婚之登記
　　，戶籍法第9 條及第33條分別定有明文；而登記之際並應提
    出證明文件予戶政機關查驗後，即應予以登載，戶籍法施行
    細則第14條第1 項、第21條亦定有明文，是關於結婚之戶籍
    登記，戶籍機關當僅有形式審查權而無實質審查權，故明知
    無結婚之實，卻使戶政機關之公務員為結婚之登記，自構成
    刑法第214 條明知不實事項使公務員登載不實罪。準此，被
    告與毛美芹持內容不實之結婚證書向臺北市松山戶政事務所
    辦理結婚登記，使該戶政事務所不知情之公務員為形式審查
    後，將被告與毛美芹結婚之不實事項，登載於職務上掌管之
    戶籍登記簿、戶籍謄本等公文書上，核被告此部分所為，係
    犯刑法第214 條之使公務員登載不實文書罪（本條文雖嗣於
    108 年12月25日修正公布，惟僅係將罰金數額調整換算後予
    以明定，無新舊法比較問題），嗣其於如起訴書附表編號 2
     至8 所示時間，前後7 次持以行使內容登載不實戶籍謄本
    之
　　公文書，核係犯刑法第216 條、第214 條之行使使公務員登
　　載不實文書罪。被告取得上開使公務員登載不實之公文書後
　　持之行使，該使公務員登載不實事項於公文書之低度行為已
    為其後行使之高度行為所吸收，不另論罪。又被告先後7 次
    行使使公務員登載不實文書之犯行，目的同一，顯係基於一
    次決意為之，客觀上具有反覆、繼續施行，應視為數個舉動
    之接續施行，應以包括之集合行為予以評價，屬接續犯，而
    論以一行使使公務員登載不實文書。被告就上開犯行，與毛
    美芹有犯意聯絡、行為分擔，為共同正犯。
　㈡臺灣與大陸人民關係條例第79條第1 項對於違反同條例第15
    條第1 款所定不得使大陸人民非法進入臺灣之處罰，旨在防
    止大陸人民非法進入臺灣，以維護臺灣之安全與安定。被告
    明知其無與毛美芹結婚之真意，仍與毛美芹先在大陸地區結
    婚，復以被告之配偶身分申請進入臺灣地區，被告以上揭非
    法方式使毛美芹非法進入臺灣地區，核被告此部分所為，係
    違反臺灣地區與大陸地區人民關係條例第15條第1 款規定之
    使大陸地區人民非法進入臺灣地區，應依同條例第79條第 1
    項論處。又被告就如起訴書附表所示8 次使毛美芹非法進入
    臺灣之行為，依其核心目的，意在協助毛美芹來臺，就其所
    犯之罪主觀上均係基於一次決意為之，客觀上具有反覆、繼
    續施行，應視為數個舉動之接續施行，應以包括之集合行為
    予以評價，屬接續犯而論以一罪。
　㈢被告上開犯行之目的係為使毛美芹非法進入臺灣地區，係基
    於一個犯罪決意所為，故其所為屬於自然概念上之一行為，
    其以一行為觸犯行使使公務員登載不實文書罪，及使大陸地
    區人民非法進入臺灣地區罪，為想像競合犯，應從一重之使
    大陸地區人民非法進入臺灣地區罪處斷。
　㈣被告於犯後坦承犯行，且其本案僅協助使毛美芹一人來臺，
    與大量非法仲介之情形有別，又被告自99年起，即因精神疾
    病而前往臺北市立聯合醫院松德院區及忠孝院區就診，有臺
    北市立聯合醫院111 年4 月20日北市醫事字第1113027052號
    函所附相關病歷資料在卷可稽，堪認被告係一時失慮未周始
    為本案犯行，是本院衡酌上情後，認被告之情節尚堪憫恕，
    如處以法定最輕刑，尚屬過重，故依刑法第59條之規定，酌
    予減輕其刑。
　㈤爰審酌被告擔任人頭老公與毛美芹假結婚，俾使毛美芹得以
    順利非法進入臺灣地區之行為，不僅有害戶籍管理之正確性
　　，亦對社會治安產生潛在危險，所為實有可議之處，併兼衡
    被告於犯後坦承犯行、本案所生危害輕重，暨被告自陳國小
    畢業、未婚無子女，入監前從事機車修理工作，月收入約新
    臺幣50,000元之智識程度、家庭生活與經濟狀況等一切情狀
　　，量處如主文所示之刑。
三、依刑事訴訟法第273 條之1 第1 項、第299 條第1 項前段、
    第310 條之2 、第454 條，臺灣地區與大陸地區人民關係條
    例第79條第1 項，刑法第11條前段、第28條、第216 條、第
    214 條、第55條、第59條，刑法施行法第1 條之1 第1 項，
    判決如主文。
四、如不服本判決，得自收受送達之翌日起20日內向本院提出上
    訴狀（應附繕本），其未敘述上訴理由者，應於上訴期間屆
    滿後20日內補提理由書狀於本院，上訴於臺灣高等法院。
本案經檢察官陳家美提起公訴，檢察官林聰良到庭執行職務。
中    華    民    國    111   年     8    月    25    日
                          刑事第七庭  法  官  蘇昌澤
以上正本證明與原本無異。
因疫情而遲誤不變期間，得向法院聲請回復原狀。
                                      書記官  吳佩蓁
中    華    民    國    111   年     8    月    25    日
附錄本案論罪科刑依據之法條：　　
臺灣地區與大陸地區人民關係條例第15條
下列行為不得為之：
一、使大陸地區人民非法進入臺灣地區。
二、明知臺灣地區人民未經許可，而招攬使之進入大陸地區。
三、使大陸地區人民在臺灣地區從事未經許可或與許可目的不符
    之活動。
四、僱用或留用大陸地區人民在臺灣地區從事未經許可或與許可
    範圍不符之工作。
五、居間介紹他人為前款之行為。

臺灣地區與大陸地區人民關係條例第79條第1 項
違反第15條第1 款規定者，處1 年以上7 年以下有期徒刑，得併
科新臺幣 1 百萬元以下罰金。

中華民國刑法第214 條
明知為不實之事項，而使公務員登載於職務上所掌之公文書，足
以生損害於公眾或他人者，處3 年以下有期徒刑、拘役或1 萬 5
千元以下罰金。

中華民國刑法第216 條
行使第210 條至第215 條之文書者，依偽造、變造文書或登載不
實事項或使登載不實事項之規定處斷。